ACORDAO-COMPLETO-2355943

ACÓRDÃO 12262/2019 ATA 40/2019 - SEGUNDA CÂMARA

VISTOS, relatados e discutidos estes autos de recurso de reconsideração interposto contra o Acórdão 1134/2018-TCU-Segunda Câmara (rel. Min. Aroldo Cedraz) por Luiz Cláudio Sabedotti Fornari, Cláudio George Mendonça, Maristela de Oliveira França e Tito Manuel Sarabando Bola Estanqueiro, à época dos fatos, ocupantes dos seguintes cargos no Serviço de Apoio às Micro e Pequenas Empresas de Mato Grosso do Sul - Sebrae/MS, respectivamente, Presidente do Conselho Deliberativo, Diretor Superintendente, Diretora de Operações e Diretor Técnico,
ACORDAM os Ministros do Tribunal de Contas da União, reunidos em Sessão da 2ª Câmara, ante as razões expostas pelo Relator, em:
9.1. com fundamento nos artigos 32, inciso I, e 33 da Lei 8.443/1992 c/c o artigo 285 do Regimento Interno do TCU, conhecer e dar provimento ao recurso de reconsideração, conferindo a seguinte redação aos dispositivos do acórdão recorrido:
"ACORDAM os Ministros do Tribunal de Contas da União, reunidos em sessão da 2ª Câmara, diante das razões expostas pelo Relator, e com fundamento nos artigos 1º, inciso I, 16, incisos I e II, da Lei 8.443/1992, c/c os artigos 1º, inciso I, 207 e 208, e 169, inciso III, do Regimento Interno do Tribunal, em:
9.1. julgar regulares com ressalvas as contas de Luiz Cláudio Sabedotti Fornari, Cláudio George Mendonça, Maristela de Oliveira França e Tito Manuel Sarabando Bola Estanqueiro, dando-lhes quitação;"
9.2. tornar insubsistentes os itens 9.2, 9.3 e 9.4 do acórdão recorrido;
9.3. dar ciência deste acórdão, bem como do relatório e do voto que o fundamentam, aos recorrentes.

Recurso de reconsideração contra decisão que julgou a prestação de contas do Serviço de Apoio às Micro e Pequenas Empresas do Mato Grosso do Sul, relativa ao exercício de 2010.

Segunda Câmara

Serviço de Apoio às Micro e Pequenas Empresas do Mato Grosso do Sul.

3. Interessados/Recorrentes:
3.1. Interessado: Ministério do Desenvolvimento, Indústria e Comercio Exterior (extinto) (03.204.421/0001-22).
3.2. Recorrentes: Luiz Cláudio Sabedotti Fornari (XXX.282.800-XX); Claudio George Mendonça (XXX.690.841-XX); Maristela de Oliveira França (XXX.977.071-XX); Tito Manuel Sarabando Bola Estanqueiro (XXX.009.112-XX).

13.1. Ministros presentes: Ana Arraes (Presidente), Augusto Nardes, Aroldo Cedraz e Raimundo Carreiro (Relator).
13.2. Ministro-Substituto presente: Marcos Bemquerer Costa.

RAIMUNDO CARREIRO

Ministro Aroldo Cedraz.

Adoto como parte deste relatório, com fulcro no inciso I do §3º do art. 1º da Lei 8.443/1992, a instrução elaborada no âmbito da Secretaria de Recursos - Serur (peça 110) , transcrita a seguir, aprovada pelo Diretor daquela Unidade Técnica (peça 111) , verbis:
"INTRODUÇÃO
	Trata-se de recurso de reconsideração interposto por Luiz Cláudio Sabedotti Fornari, Presidente do Conselho Deliberativo do Serviço de Apoio às Micro e Pequenas Empresas de Mato Grosso do Sul - Sebrae/MS, Cláudio George Mendonça, na qualidade de Diretor Superintendente, Maristela de Oliveira França, Diretora de Operações, e Tito Manuel Sarabando Bola Estanqueiro, então Diretor Técnico (peça 79) , contra o Acórdão 1134/2018-TCU-Segunda Câmara, Rel. Min. Aroldo Cedraz, vazado nos seguintes termos (peça 62) :
ACORDAM os Ministros do Tribunal de Contas da União, reunidos em sessão da 2ª Câmara, diante das razões expostas pelo Relator, e com fundamento nos artigos 1º, inciso I, 16, incisos I e III, alínea "b" e "c", da Lei 8.443/1992, c/c os artigos 1º, inciso I; 207 e 209, incisos II e III, e 169, inciso III, do Regimento Interno do Tribunal, em:
9.1. julgar irregulares as contas de Luiz Cláudio Sabedotti Fornari, Cláudio George Mendonça, Maristela de Oliveira França e Tito Manuel Sarabando Bola Estanqueiro aplicando-lhes a multa prevista no art. 58, inciso I, da Lei 8.443/1992, no valor de R$ 10.000,00 (dez mil reais) , fixando-lhe o prazo de 15 (quinze) dias, a contar da notificação, para comprovar, perante o Tribunal, o recolhimento da dívida aos cofres do Tesouro Nacional, atualizada monetariamente desde a data deste acórdão até a do efetivo recolhimento, se for paga após o vencimento, na forma prevista na legislação em vigor;
9.2. autorizar, desde logo, nos termos do art. 28, inciso II, da Lei 8.443/1992, a cobrança judicial das dívidas caso não atendidas as notificações;
9.3. autorizar, desde logo, o pagamento das dívidas dos responsáveis em 36 (trinta e seis) parcelas mensais e consecutivas, nos termos do art. 26 da Lei 8.443/1992 c/c o art. 217 do Regimento Interno, caso solicitado, fixando-lhes o prazo de 15 (quinze) dias, a contar do recebimento da notificação, para comprovarem perante o Tribunal o recolhimento da primeira parcela, e de 30 (trinta) dias, a contar da parcela anterior, para comprovar o recolhimento das demais parcelas, com a incidência dos encargos legais devidos, na forma prevista na legislação em vigor;
9.4. alertar os responsáveis de que a falta de comprovação do recolhimento de qualquer parcela importará o vencimento antecipado do saldo devedor, nos termos do § 2º do art. 217 do Regimento Interno deste Tribunal;
9.5. julgar regulares com ressalvas as contas de Célia de Oliveira, pela autorização da  Nota Fiscal 358/2010, referente a despesas com festividades, em desacordo aos artigos 8º e 9° da Lei 8.029/1990 e à jurisprudência desta Corte, dando-lhe quitação;
9.6. julgar regulares as contas de Lourival Vieira da Costa, Celia Maria da Silva Oliveira, Valdir Souza Ferreira, Ademar Silva Junior, Eduardo Correa Riedel, Maria de Lourdes e Silva, Kelly Cristina Valadares de Pinho, Paulo Antunes Siqueira, Claudio Guterres Rubbo, Marcos Ricardo Lot, Luiz Alves Pordeus Junior, Geraldo Ferreira Salgado, Dario Giovanella, Leocir Paulo Montagna, Francisco Maximiano de Arruda, João Ramos Martins, Jose Roberto Giuliani, Tereza Cristina Corrêa da Costa, Jonathas Soares de Camargo, Fabio Edir dos Santos Costa, Marcelo Augusto dos Santos Turine, Edson Ferreira de Araujo, Luiz Carlos Ferreira Gomes e Roberto Rech, dando-lhes quitação plena;
9.7. excluir do rol de responsáveis dessas contas e dos registros do e-TCU, os nomes dos membros do Conselho Fiscal da entidade, cuja responsabilidade não se inclui entre as naturezas de responsabilidade definidas no art. 10 da IN-TCU-63/2010: Ubiratan Rebouças Chaves, João Batista Andrade Filho, Fernando Camilo de Carvalho, Ulysses Conceição Filho, Adeiton Feliciano do Prado, Vera Lucia Carregarro Basilio e Ione Cadan;
9.8. dar ciência desta deliberação aos responsáveis e ao Sebrae/MS;
9.9. arquivar o presente processo.
BREVE HISTÓRICO
	Cuida-se de prestação de contas ordinárias do Serviço de Apoio às Micro e Pequenas Empresas do Mato Grosso do Sul - Sebrae/MS, relativa ao exercício de 2010.
	Em apertada síntese e no que interessa ao deslinde da matéria tratada nesta fase recursal, a análise preliminar da Unidade Técnica (peça 17) concluiu pela promoção de citações e audiências dos recorrentes em razão das seguintes irregularidades (peça 63, p. 1) : 
realização de despesas com festividades, caracterizando desvio de finalidade, em desacordo aos artigos 8º e 9° da Lei 8.029/90 e à jurisprudência do Tribunal de Contas da União, a exemplo do Acórdão 24/2009-TCU-Plenário;
realização de despesas que não se coadunam com as finalidades institucionais do Sebrae, contrariando os artigos 8° e 9° da Lei 8.029/90 e a jurisprudência do Tribunal de Contas da União, a exemplo dos Acórdão 1676/2006-TCU-Plenário e 3.308/2007 - TCU - 2ª Câmara;
contratação de empresa cujo sócio possui vínculo familiar com membro do Conselho Deliberativo Estadual do Sebrae/MS (Contratos 101/2010 e 144/2010) , contrariando os princípios da impessoalidade e moralidade inscritos no artigo 2º do Regulamento de Licitações e Contratos do Sistema Sebrae.
	Após o desenvolvimento regular do processo, em exame dos fatos constantes dos autos, o Relator a quo afastou as irregularidades relativas aos subitens "i" e "ii", eis que foram objetos de análise na fiscalização tratada no TC Processo 007.603/2012-6, e, na ocasião, o Tribunal absteve-se de imputar débito em função da modicidade das despesas realizadas indevidamente.
	No tocante ao subitem "iii", o Tribunal determinou a aplicação de multa aos recorrentes em função dos Contratos 101/2010 e 144/2010, celebrados com empresas cujos sócios possuíam parentesco com membro do Conselho Deliberativo Estadual do SebraeMS. Desta forma, veja-se que das três irregularidades apontadas originalmente, a condenação nos presentes autos se fundamentou no item "iii" (peça 63, p. 1) . 
	Do exame a respeito da matéria que resultou na condenação dos responsáveis, tem-se que a contratação de empresa com vínculo familiar com membro do Conselho Deliberativo Estadual (Contrato 144/2010) e de empresa com liame societário com membro do mesmo conselho (Contrato 101/2010) , contrariou os princípios da impessoalidade e moralidade inscritos no artigo 2º do Regulamento de Licitações e Contratos do Sistema Sebrae. 
	Nessa linha, o despacho à peça 26 determinou a audiência dos responsáveis nos seguintes moldes:
contratação de empresa com vínculo familiar com membro do Conselho Deliberativo Estadual do Sebrae/MS (Contrato 144/2010) , contrariando os princípios da impessoalidade e moralidade inscritos no artigo 2º do Regulamento de Licitações e Contratos do Sistema Sebrae. Responsáveis: Cláudio George Mendonça (CPF XXX.690.841-XX) , Diretor Superintendente, e Maristela de Oliveira França (CPF XXX.977.071-XX) , Diretora de Operações, do Sebrae/MS. 
contratação de empresa com liame societário com membro do Conselho Deliberativo Estadual do Sebrae/MS (Contrato 101/2010) , contrariando os princípios da impessoalidade e moralidade inscritos no artigo 2º do Regulamento de Licitações e Contratos do Sistema Sebrae. Responsáveis: Cláudio George Mendonça (CPF XXX.690.841-XX) , Diretor Superintendente, e Tito Manuel Sarabando Bola Estanqueiro (CPF XXX.009.112-XX) , Diretor Técnico, do Sebrae/MS. 
existência de relação de parentesco identificada em contratações realizadas pelo Sebrae/MS, no âmbito dos Contratos 101 e 144/2010, contrariando os princípios da impessoalidade e moralidade inscritos no artigo 2º do Regulamento de Licitações e Contratos do Sistema Sebrae. Responsável: Luiz Claudio Sabedotti Fornari (CPF XXX.282.800-XX) , Presidente do Conselho Deliberativo do Sebrae/MS.
	Coligidos os elementos de defesa, a Secex/MS rechaçou as razões de justificativa apresentadas e concluiu pela irregularidade das contas (peças 52 a 54) , no que fora acompanhada pelo Ministério Público (peça 55) , bem como pelo Relator a quo, e resultou no acórdão prolatado nos termos transcritos acima.
	Inconformados, os recorrentes interpuseram recurso de reconsideração, objeto do presente exame.
EXAME DE ADMISSIBILIDADE
Alinha-se ao exame preliminar (peças 96 e 97) , que, com supedâneo nos artigos 32, inciso I, e 33 da Lei 8.443/1992, concluiu pela admissibilidade do recurso e pela incidência do efeito suspensivo sobre os itens 9.1 e 9.2 do Acórdão 1134/2018-TCU-Segunda Câmara, nos termos do despacho do Rel. Min. José Múcio Monteiro à peça 99.
EXAME TÉCNICO
As questões centrais nos autos referem-se à formação de coisa julgada material em decorrência de julgamentos proferidos pelo TCU em processos conexos; e ao princípio da insignificância dada a baixa materialidade dos valores dos serviços executados no contrato impugnado.
Nessa diretriz, os recorrentes apresentam três teses de defesa. Na primeira, propugnam que, uma vez julgado um processo conexo, que cuida de fiscalização, a matéria ali tratada forma coisa julgada, não podendo ser objeto de novo exame por parte do Tribunal; e um entendimento decorrente de um novo exame sobre o mesmo fato já julgado não deve repercutir sobre as contas ordinárias (Contrato 144/2010 e Contrato 101/2010) .
A segunda tese de defesa pondera, a partir dos valores executados em função do Contrato 101/2010, a insignificância da irregularidade relativa à celebração do contrato frente à baixa materialidade do valor dos serviços efetivamente executados. A última tese se sustenta em argumentos esparsos como boa-fé, adequação do fundamento para a contratação por intermédio de inexigibilidade de licitação e etc. As razões recursais foram apresentadas de forma conjunta à peça 79, as quais resumem-se abaixo.
De início, no que se refere à primeira tese de defesa, reviçam que o Relator a quo excluiu a responsabilização dos recorrentes quanto às irregularidades relativas às despesas em descompasso com a finalidade institucional e decorrente de festividades (irregularidades relativas aos itens "i" e "ii") . Em seguida, destacam que a condenação emanada pelo TCU se lastreou unicamente na contratação de empresas cujos sócios possuem parentesco com membro do Conselho Deliberativo Estadual do Sebrae/MS - irregularidade relativa ao item "iii", relativas ao Contrato 144/2010 e ao Contrato 101/2010 (peça 79, p. 4) .
No tocante ao item "iii", ressaltam que, por meio do Acórdão 5157/2015-TCU-Primeira Câmara, Rel. Min. José Múcio Monteiro, que julgou auditoria na área de licitações, contratos e convênios do Serviço de Apoio às Micro e Pequenas Empresas de Mato Grosso do Sul - Sebrae/MS, o Contrato 144/2010, já havia sido objeto de julgamento nos autos do TC Processo 007.603/2012-6. Naquela assentada, em função da modicidade das despesas relativas ao ajuste, o Tribunal houve por bem não imputar débitos aos responsáveis (peça 79, pp. 4-5) .
Ainda, noticiam que, em virtude do recolhimento de multa estipulada pelo Acórdão 5157/2015-TCU-Primeira Câmara, já havia sido concedida a quitação por meio do Acórdão 6760/2016-TCU-Primeira Câmara (peça 79, p. 6) . Assim, concluem que o julgamento pela irregularidade das contas ordinárias relativas ao exercício de 2010 estaria ancorado apenas no Contrato 101/2010 e passam a tratar da baixa materialidade envolvida nesta contratação.
Relativamente à segunda tese de defesa, obtemperam que o valor executado do Contrato 101/2010 alcançou R$ 36.600,33, e que tal valor seria irrisório se comparado à execução orçamentária das receitas e despesas totais do ano de 2010, da ordem de R$ 43 milhões (peça 79, pp. 6-7) .
Na última tese de defesa, pugnam pela legitimidade da inexigibilidade de licitação, dada a inexistência de outras empresas no mercado, capazes de prestar os serviços contratados, e colacionam cópia do atestado de exclusividade da Arquivoteca Central de Guarda de Arquivo e Documentos Ltda. (peça 79, pp. 7-10) .
Isto posto, concluem pela boa-fé nos atos praticados, ressaltam a ausência de dano ao erário e a inexistência de sobrepreço/superfaturamento no Contrato 101/2010. Paralelamente, reputam como módicas as despesas realizadas num universo de recursos executados no valor de R$ 43 milhões. Ainda, informam o distrato contratual, quando da ciência por parte do Sebrae/MS de que a empresa deixou de ser a prestadora exclusiva dos serviços (peça 79, pp. 10-11) .
Ao final, ponderam que as impropriedades se encontram corrigidas, não se repetiram nos exercícios subsequentes, que se limitaram à insignificante parcela das contas julgadas e que nos anos seguintes (2012 e 2013) , as contas dos recorrentes foram julgadas regulares com ressalvas (Acórdão 4786/2016-TCU-Primeira Câmara; Acórdão 4986/2017-TCU-Primeira Câmara e Acórdão 2766/2016-TCU-Primeira Câmara) .
Análise
As teses de defesa apoiam-se na: i) formação de coisa julgada material; ii) insignificância da irregularidade remanescente, relativa ao Contrato 101/2010; e iii) argumentos esparsos - boa-fé, baixa materialidade dos valores envolvidos etc.
No tocante à formação de coisa julgada material (i) , esclareça-se que, segundo o art. 502 do Código de Processo Civil, aplicável subsidiariamente aos processos de controle externo, denomina-se coisa julgada material a autoridade que torna imutável e indiscutível a decisão de mérito não mais sujeita a recurso. 
No presente caso, o Relator a quo excluiu a responsabilização dos recorrentes quanto às irregularidades relativas às despesas em descompasso com a finalidade institucional e decorrente de festividades (irregularidades relativas aos itens "i" e "ii") . Assim, a condenação se lastreou na contratação de empresas cujos sócios possuem parentesco com membro do Conselho Deliberativo Estadual do Sebrae/MS - irregularidade relativa ao item "iii" (peça 79, p. 4) .
A irregularidade relativa ao item "iii" apoia-se no exame afeto ao Contrato 144/2010 e ao Contrato 101/2010.
Informa-se que o Contrato 101/2010, firmado com a Arquivoteca Central de Arquivos e Documentos Ltda., por intermédio de inexigibilidade de licitação, tinha por objeto a prestação de serviços de gerenciamento, custódia e digitalização de documentos do Sebrae/MS, sob demanda, pelo valor estimado de R$ 50.000,00. 
Ainda, o Contrato 144/2010, celebrado com a empresa Vermelho Grill Restaurante Ltda. EPP, tinha por objeto o fornecimento de refeições e bebidas não alcoólicas eventuais, para grupos participantes de atividades realizadas pelo Sebrae/MS. O atendimento/pagamento também ocorreria sob demanda (peça 17, p. 15) .
Com relação ao Contrato 144/2010, o Tribunal se pronunciou sobre esta contratação no âmbito do TC Processo 007.603/2012-6, julgado por intermédio do Acórdão 5157/2015-TCU-Primeira Câmara, Rel. Min. José Múcio Monteiro. Nesse sentido, é preciso diferenciar os exames procedidos sobre o contrato no bojo daquele processo e no âmbito das presentes contas ordinárias.
No que concerne ao TC Processo 007.603/2012-6, o processo trata de auditoria na área de licitações, contratos e convênios do Serviço de Apoio às Micro e Pequenas Empresas de Mato Grosso do Sul - Sebrae/MS. 
Conforme se depreende dos dispositivos do Acórdão 5157/2015-TCU-Primeira Câmara, Rel. Min. José Múcio Monteiro, que julgou o TC Processo 007.603/2012-6, aplicou-se a multa do art. 58, inciso II, da Lei 8.443/1992 a Cláudio George Mendonça, Maristela de Oliveira França e Tito Manuel Sarabando Bola Estanqueiro em função das irregularidades concernentes aos seguintes procedimentos de contratação:
Pregão Presencial 03/2011 e Contrato 34/2011: restrição ao caráter competitivo e direcionamento; ausência de estimativa de quantidades a serem adquiridas no prazo de validade do registro de preços; a licitante vencedora do certame tinha liame societário com outra empresa, cujos sócios são dois diretores e um gerente do Sebrae/MS; aquisição de peças de reposição de informática que não constaram do edital de ata de registro de preços, além de não ter sido verificada a compatibilidade com os preços de mercado;
Pregão Presencial 11/2011 e Contrato 61/2011: ausência de critérios quantitativos para contratação e pagamento de serviços de manutenção predial no Pregão Presencial 11/2011, com previsão de pagamento por hora trabalhada; a descrição do objeto no formulário "Modelo de Proposta" constante no edital não é condizente com o objeto licitado; restrição à competitividade, mediante exigência de vistoria técnica nas instalações do Sebrae/MS em Campo Grande e em outras 6 cidades; despesas realizadas sem a indicação dos quantitativos de serviços pagos e sem a observância dos procedimentos previstos em contrato; contrato assinado sem a previsão de índice de reajuste de preços; ausência de designação de fiscal, conforme exigência contratual;
Contrato 182/2010: celebração do contrato com empresa vinculada a dirigente do Sebrae/MS, contrariando o art. 39 da então vigente Resolução CDN/Sebrae 176/2008; o projeto apresentado pela empresa contratada contraria requisito de seleção estabelecido pelo Programa de Apoio à Pesquisa em Empresas - PAPPE Integração no Estado/Finep, no tocante à vedação de alocação de despesas de capital financiadas com recursos do programa; realização de despesas vedadas pelo termo de contrato; 
Edital de Concorrência 06/2010 (técnica e preço) : ausência de critérios objetivos para julgamento de itens que, por sua natureza, poderiam ser expressos quantitativamente;
Contrato 43/2010: revisão de cláusulas financeiras do Contrato 43/2010, com aplicação de índice maior que o IGP-M, onerando indevidamente o reajuste no valor de R$ 17.382,50, configurando prática de ato antieconômico.
Não resignados, os responsáveis interpuseram pedido de reexame contra o Acórdão 5157/2015-TCU-Primeira Câmara, conhecido e não provido, conforme extrai-se do Acórdão 5881/2016-TCU-Primeira Câmara, Rel. Min. Bruno Dantas.
Da leitura ao Acórdão 5157/2015-TCU-Primeira Câmara, a irregularidade relativa ao Contrato 144/2010, encontra-se descrita no parágrafo 243 do relatório e refere-se à realização de despesas com festividades, caracterizando-se desvio de finalidade. Isso porque o exame considerou irregulares as despesas, eis que violados os arts. 8º e 9º da Lei 8.029/1990, e inobservada a jurisprudência do TCU, que considera irregulares, como regra geral, festividades realizadas por entes gestores de recursos parafiscais, a exemplo dos Acórdão 744/2011-TCU-Segunda Câmara e 367/2009 - TCU - 2ª Câmara. 
Contudo, naquela ocasião, o Tribunal absteve-se de imputar débito às despesas irregulares, em virtude da baixa materialidade envolvida e considerou que no processo de prestação de contas anual da entidade referente ao exercício de 2010, ou seja, nos presentes autos, conjuntamente com as conclusões da Controladoria Geral da União, seria avaliada a pertinência de se proceder à citação dos responsáveis pelos valores totais levantados. 
Assim, uma vez que a ocorrência seria encaminhada para apreciação junto ao processo de contas anual da instituição, não foi, naquele momento, proposta a imposição de pena aos responsáveis, como não houve pronunciamento definitivo sobre a matéria. 
Por consequência, o contrato não foi julgado regular, diferentemente do asseverado pelos recorrentes. Neste sentido, o Relator José Múcio Monteiro acompanhou as conclusões técnicas e não aplicou penalidades em função da modicidade das despesas efetuadas.
Contudo, ainda que o TCU não tenha se pronunciado em definitivo sobre a questão das festividades, nos presentes autos, a irregularidade relativa ao Contrato 144/2010, bem como ao Contrato 101/2010, não se apoia nos mesmos fundamentos examinados no TC Processo 007.603/2012-6, pois não trata de desvio de finalidade em virtude da realização de festividades com recursos públicos. O fundamento para a condenação dos responsáveis refere-se à celebração de instrumentos contratuais com empresas cujos sócios possuem parentesco com membro do Conselho Deliberativo Estadual do Sebrae/MS (peça 63, pp. 1-2) . 
Veja-se, então, que o lastro para a condenação nas presentes contas ordinárias de 2010 não se refere à ilegalidade das festividades patrocinadas com recursos públicos, tratando-se, portanto, de substrato fático e jurídico diverso daquele tratado no Acórdão 5157/2015-TCU-Primeira Câmara. Por consequência, não há que se cogitar no afastamento da condenação com base em suposta coisa julgada material e a tese de defesa não prospera.
No que concerne à suposta insignificância da irregularidade relativa ao Contrato 101/2010 (ii) , verifica-se que os recorrentes ponderam a baixa materialidade das despesas executadas em função do ajuste (R$ 36.000,00) em relação ao orçamento total gerido pela entidade, da ordem de R$ 43 milhões. Também consideram que, diferentemente do exame procedido nos autos, não haveria óbices à contratação efetuada por meio de inexigibilidade de licitação.
É certo que o recurso detém efeito devolutivo pleno, no entanto, encontra-se adstrito ao fundamento da condenação. Neste sentido, as considerações tecidas pelos recorrentes não contraditam ou afastam o ato que ensejou a aplicação da penalidade de multa, qual seja a celebração de instrumentos contratuais com empresas cujos sócios possuem parentesco com membro do Deliberativo Estadual do Sebrae/MS.
Por consequência, na ausência de elementos capazes de justificar/afastar o ato inquinado e assim modificar o entendimento prolatado pelo Tribunal, não há como acatar as razões recursais apresentadas pelos recorrentes sobre o ponto.
Quanto aos demais argumentos esparsos (iii) , ainda que se encontrem prejudicados, uma vez que não fora afastada a irregularidade que fundamenta a responsabilização dos recorrentes - contratações com liames de parentescos - , insta tecer observações adicionais no sentido de se esgotar a matéria recursal.
Nesse diapasão, observa-se que a boa-fé não pode ser alegada genericamente, mas deve ser aferida objetivamente, sendo necessário se destacar o ato ou o fato capaz de caracterizar a conduta zelosa e diligente dos recorrentes, mediante prova nos autos. A situação que não se amolda ao caso em tela, pois não se vislumbra atos diligentes, zelosos, ou até mesmo o dever genérico de cuidado na conduta do gestor ao contratar empresa que possui liame societário com membro do Conselho Deliberativo Estadual do Sebrae/MS.
Quanto ao fundamento para a inexigibilidade de licitação, não se pode acatar a alegação de que a empresa Arquivoteca Central de Guarda e Arquivo Ltda. era a única à época da contratação, haja vista que o exame originário detectou a existência de outra empresa do ramo, a PSG Tecnologia Aplicada Ltda., aberta em 1994, consoante registro no CNPJ 00.073.357/0001-08 (peça 52, p. 19) . Esta empresa informa em seu portfólio que presta serviços de gerenciamento, digitalização e microfilmagem de documentos, o que afasta a alegação de exclusividade da Arquivoteca (peça 51) .
Também não se pode afastar a reprovabilidade da conduta dos responsáveis em face do volume de recursos geridos, dada a gravidade da irregularidade praticada. A materialidade irrelevante pode ser relativizada quando do exame das contas, se constatada a boa-fé, ou haja circunstâncias objetivas atenuantes, o que não se verifica no presente caso sob exame.
Esclareça-se que a multa aplicada aos recorrentes, capitaneada no art. 58, inciso I, da Lei 8.443/1992, em consonância com a previsão legal, prescinde da existência de débito.
Para o fechamento do ponto questionado, convém elucidar que o julgamento pela regularidade das contas ordinárias de um exercício não é empecilho, nem tampouco constitui circunstância atenuante ou excludente de culpabilidade para afastar irregularidades tratadas a posteriori.
Ao final, uma vez que as teses de defesa, bem como os argumentos recursais não se mostram aptos a afastar ou modificar o entendimento prolatado, conclui-se pelo conhecimento do recurso para que lhe seja denegado provimento.
CONCLUSÃO
Em exame, recurso de reconsideração interposto por Luiz Cláudio Sabedotti Fornari, Cláudio George Mendonça, Maristela de Oliveira França e Tito Manuel Sarabando Bola Estanqueiro contra o Acórdão 1134/2018-TCU-Segunda Câmara, que lhes julgou irregulares as contas e condenou-lhes à multa do art. 58, inciso I, da Lei 8.443/1992.
Em sede de recurso, não foram apresentadas contrarrazões capazes de afastar ou justificar a celebração de instrumentos contratuais com empresas cujos sócios possuem parentesco com membro do Conselho Deliberativo Estadual do Sebrae/MS. A irregularidade fundamenta a condenação dos recorrentes.
Na ausência de elementos capazes de modificar o acórdão, o recurso deve ser provido para que lhe seja denegado provimento.
PROPOSTA DE ENCAMINHAMENTO
Ante o exposto, submete-se à consideração superior a presente análise do recurso de reconsideração interposto por Luiz Cláudio Sabedotti Fornari, Cláudio George Mendonça, Maristela de Oliveira França e Tito Manuel Sarabando Bola Estanqueiro, contra o Acórdão 1134/2018-TCU-Segunda Câmara, propondo-se, com fundamento no art. 32, inciso I, e 33, da Lei 8.443/1992 c/c o art. 285, §2º, do RI/TCU:
conhecer do recurso e, no mérito, negar-lhe provimento;
dar ciência aos recorrentes e demais interessados do acórdão que vier a ser prolatado." (grifos do original) 
O Ministério Público junto ao TCU endossou as análises efetuadas pela Serur, nos seguintes termos (peça 117) , verbis:
"Tratam os autos de Prestação de Contas Ordinária de 2010 do Serviço de Apoio à Micro e Pequenas Empresas de Mato Grosso do Sul (Sebrae/MS) , que após a análise técnica (peça 52) e nosso parecer (peça 55) resultou no Acórdão 1134/2018-TCU-Segunda Câmara (peça 62) , proferido, no ponto que interessa à presente discussão, nos seguintes termos:
9.1. julgar irregulares as contas de Luiz Cláudio Sabedotti Fornari, Cláudio George Mendonça, Maristela de Oliveira França e Tito Manuel Sarabando Bola Estanqueiro aplicando-lhes a multa prevista no art. 58, inciso I, da Lei 8.443/1992, no valor de R$ 10.000,00 (dez mil reais) , fixando-lhe o prazo de 15 (quinze) dias, a contar da notificação, para comprovar, perante o Tribunal, o recolhimento da dívida aos cofres do Tesouro Nacional, atualizada monetariamente desde a data deste acórdão até a do efetivo recolhimento, se for paga após o vencimento, na forma prevista na legislação em vigor;
9.2. autorizar, desde logo, nos termos do art. 28, inciso II, da Lei 8.443/1992, a cobrança judicial das dívidas caso não atendidas as notificações;
O Relator a quo levou em consideração em seu voto (peça 63) o fato de a seguinte irregularidade não ter sido suficientemente justificada:
iii) contratação de empresa cujo sócio possui vínculo familiar com membro do Conselho Deliberativo Estadual do Sebrae/MS (Contratos 101/2010 e 144/2010) , contrariando os princípios da impessoalidade e moralidade inscritos no artigo 2º do Regulamento de Licitações e Contratos do Sistema Sebrae.
Irresignados com o teor da decisão, o Sr. Luiz Cláudio Sabedotti Fornari, Presidente do Conselho Deliberativo, o Sr. Cláudio George Mendonça, Diretor Superintendente, a Sra. Maristela de Oliveira França, Diretora de Operações, e o Sr. Tito Manuel Sarabando Bola Estanqueiro, Diretor Técnico, todos do Sebrae/MS, interpuseram Recurso de Reconsideração (peça 79) contra o referido acórdão.
A Secretaria de Recursos (peça 110) , em avaliação dos argumentos, concluiu pela manutenção do julgamento, pois não identificou contrarrazões capazes de afastar ou justificar a contratação de empresa cujos sócios possuem parentesco com os membros do Conselho Deliberativo do Sebrae/MS, em afronta aos princípios da impessoalidade e moralidade.
Os responsáveis tentaram demonstrar a pertinência da reforma em função da insignificância e baixa materialidade dos valores executados, acrescida da coisa julgada material decorrente de processo conexo.
A rigor, a despesa precisa ser avaliada em seu aspecto legal, econômico e de princípios, entre os quais estão inseridos os princípios da impessoalidade e moralidade. O favorecimento de pessoas próximas dos administradores de recursos públicos tem um grau de reprovabilidade tal que, a nosso ver, independe do valor efetivamente despendido para resultar na irregularidade das contas do gestor. 
No tocante a possível conexão com o TC Processo 007.603/2012-6, a auditora da Serur que analisou o recurso demonstra que os fundamentos examinados no feito não têm relação com este processo de contas anuais.
Assim, em revisita aos elementos processuais e provas, inclusive a peça recursal, renovamos nosso entendimento de responsabilizar os gestores, mantendo inalterado o Acórdão 1134/2018-TCU-Segunda Câmara, em consonância com os motivos lançados na derradeira instrução técnica (peça 110) ."
	É o Relatório.

8.1. Luiz Aurélio Adler Ralho (OAB/MS 11.639); Edvaldo Nilo de Almeida (29502/OAB-DF) e outros.

Procurador Marinus Eduardo De Vries Marsico e Subprocurador-Geral Lucas Rocha Furtado (manifestação oral).

PRESTAÇÃO DE CONTAS ORDINÁRIAS. SEBRAE/MS. EXERCÍCIO DE 2010. IRREGULARIDADES VERIFICADAS EM CONTRATAÇÃO DE EMPRESA CUJO SÓCIO POSSUI VÍNCULO FAMILIAR COM MEMBRO DO CONSELHO DELIBERATIVO ESTADUAL. CONTAS IRREGULARES. MULTA. RECURSO DE RECONSIDERAÇÃO. CONHECIMENTO. PROVIMENTO. CONTAS REGULARES COM RESSALVAS. CIÊNCIA AOS RECORRENTES.

PRESTAÇÃO DE CONTAS (PC)

Secretaria de Recursos (SERUR); Secretaria de Controle Externo do Trabalho e Entidades Paraestatais (SecexTrab).

Inicialmente, registro que atuo nos presentes autos por força do art. 152 do RI/TCU.
Em análise recurso de reconsideração interposto contra o Acórdão 1134/2018-TCU-Segunda Câmara (rel. Min. Aroldo Cedraz) por Luiz Cláudio Sabedotti Fornari, Cláudio George Mendonça, Maristela de Oliveira França e Tito Manuel Sarabando Bola Estanqueiro, à época dos fatos, ocupantes dos seguintes cargos no Serviço de Apoio às Micro e Pequenas Empresas de Mato Grosso do Sul - Sebrae/MS, respectivamente, Presidente do Conselho Deliberativo, Diretor Superintendente, Diretora de Operações e Diretor Técnico (peça 79) .
Quanto à admissibilidade, ratifico o posicionamento adotado pelo então relator, Ministro José Múcio Monteiro (peça 99) , para conhecer do recurso de reconsideração, com fundamento no art. 32, I, e art. 33 da Lei 8.443/1992 c/c o art. 285 do Regimento Interno do TCU.
Quanto ao mérito, adianto que acompanho, em essência, os posicionamentos uniformes proferidos pela Secretaria de Recursos - Serur (peças 110 e 111) e pelo Ministério Público junto ao TCU - MP/TCU (peça 117) , cujos fundamentos incorporo às minhas razões de decidir, sem prejuízo de tecer as considerações abaixo.
O decisum ora recorrido foi proferido no processo de prestação de contas ordinárias do Sebrae/MS, referente ao exercício de 2010, mediante o qual esta Corte de Contas, entre outras questões, julgou irregulares as contas dos ora recorrentes, aplicando-lhes multa no valor de R$ 10.000,00 (dez mil reais) .
No que interessa ao deslinde da matéria tratada nesta fase recursal, cabe destacar que, no período de gestão em apreço, os responsáveis foram instados a se manifestar acerca das seguintes irregularidades:
	"i) realização de despesas com festividades, caracterizando desvio de finalidade, em desacordo aos artigos 8º e 9° da Lei 8.029/90 e à jurisprudência do Tribunal de Contas da União, a exemplo do Acórdão 24/2009-TCU-Plenário; 
	ii) realização de despesas que não se coadunam com as finalidades institucionais do Sebrae, contrariando os artigos 8° e 9° da Lei 8.029/90 e a jurisprudência do Tribunal de Contas da União, a exemplo dos Acórdão 1676/2006-TCU-Plenário e 3.308/2007-TCU-Segunda Câmara; 
	iii) contratação de empresa cujo sócio possui vínculo familiar com membro do Conselho Deliberativo Estadual do Sebrae/MS (Contratos 101/2010 e 144/2010) , contrariando os princípios da impessoalidade e moralidade inscritos no artigo 2º do Regulamento de Licitações e Contratos do Sistema Sebrae."
Segundo de depreende da leitura do voto condutor do acórdão recorrido, as irregularidades relativas às alíneas "i" e "ii" supracitadas foram objeto de análise no âmbito do TC-Processo 007.603/2012-6, processo de auditoria realizada na área de licitações, contratos e convênios do Sebrae/MS, apreciado mediante o Acórdão 5157/2015-TCU-Primeira Câmara (confirmado pelo Acórdão 5881/2016-TCU-Primeira Câmara, que negou provimento aos pedidos de reexame interpostos) , por meio do qual, entre outras questões, foram aplicadas multas individuais no valor de R$ 10.000,00 (dez mil reais) aos Senhores Cláudio George Mendonça, Tito Manuel Sarabando Bola Estanqueiro e à Senhora Maristela de Oliveira França, já quitadas pelos referidos responsáveis (conf. Acórdão 6760/2016-TCU-Primeira Câmara) .
Conforme consta do voto condutor do Acórdão 5157/2015-TCU-Primeira Câmara, proferido nos autos do TC-Processo 007.603/2012-6, naquela oportunidade foi objeto de exame a realização de despesas com festividades no âmbito dos Contratos 122/2010 e 144/2010, ocasião em que, não obstante tenha se reconhecido a jurisprudência restritiva do TCU acerca da possibilidade de tais gastos, considerando a modicidade das despesas efetuadas, entendeu-se suficiente dar ciência de tal fato ao Sebrae/MS, sem a imposição de penalidade diante dessa ocorrência.  De fato, a multa aplicada por meio do citado decisum se deu em razão, entre outros atos irregulares praticados em exercício diverso do ora em análise, da assinatura do Contrato 182/2010, também celebrado com empresa vinculada a dirigentes do Sebrae/MS.
Justamente em razão do entendimento firmado nos autos do TC-Processo 007.603/2012-6 quanto à realização de despesas com festividades, no âmbito do presente processo de prestação de contas ordinárias, consoante asseverado no voto condutor do acórdão recorrido, julgou-se "desnecessária a adoção de providências adicionais quanto às irregularidades tratadas nas alíneas "i" e "ii" supracitadas", e considerou-se para a aplicação da multa aos responsáveis tão somente a irregularidade relativa à alínea "iii" acima descrita.
A esse respeito, na mesma linha interpretativa adotada por esta Corte de Contas no âmbito do TC-Processo 007.603/2012-6 (quanto às irregularidades constatadas na celebração do Contrato 182/2010) e pela Serur no presente feito, com a anuência do Parquet especializado, entendo que a contratação de empresa com vínculo familiar com membro do Conselho Deliberativo Estadual (Contrato 144/2010) e de empresa com liame societário com membro do mesmo conselho (Contrato 101/2010) contrariou os princípios da impessoalidade e da moralidade, não logrando os recorrentes justificar o cometimento dessas irregularidades.
Nada obstante os valores dos aludidos contratos apresentem baixa materialidade em relação ao orçamento total gerido pela entidade no respectivo exercício e não tenham ocasionado dano ao erário, julgo tais irregularidades relevantes e suficientes a justificar a aplicação de multa aos responsáveis.  Ressalto, nesse sentido, que a competência fiscalizadora deste Tribunal não se limita aos casos de dano ao erário. Alcança também irregularidades administrativas não geradoras de prejuízo material aos cofres públicos, conforme evidenciado na possibilidade das sanções previstas no art. 58 da Lei 8.443/1992.
Cumpre, nesse sentido, registrar o posicionamento uniforme desta Corte de Contas que se opõe à prática do nepotismo no âmbito das entidades do chamado Sistema S.
Conforme enunciado coletado da Jurisprudência Sistematizada do TCU, verbis:
"A contratação ou a manutenção de parentes de membros do conselho deliberativo de entidades do Sistema S em cargos comissionados desses entes constitui ato irregular, sujeito às sanções legais pertinentes, por afrontar os princípios constitucionais da impessoalidade e da moralidade (art. 37 da Constituição Federal) ." (Acórdão 5538/2016-TCU-Primeira Câmara, rel. Min. José Múcio Monteiro) 
"É indevida a celebração de contratos, pelas entidades do Sistema S, com empresas que detenham em seus quadros societários cônjuge, companheiro ou parente em linha reta, colateral ou por afinidade, até o terceiro grau, do presidente ou dos membros, efetivos e suplentes, dos órgãos colegiados dos serviços sociais autônomos, bem como de dirigentes de entidades civis ou sindicais, patronais ou de empregados, vinculadas ao sistema, em razão de que tal prática possibilita o surgimento de conflito de interesses e representa infração aos princípios constitucionais do art. 37 da Constituição Federal, mormente os da moralidade, da impessoalidade e da isonomia." (Acórdão 11516/2016-TCU-Segunda Câmara, rel. Min. Augusto Nardes) 
Ainda acerca do tema, destaco que recentemente, na Sessão Plenária de 09/10/2019, ao tratar de questão análoga nos autos do TC-Processo 006.569/2018-8, proferi voto no sentido de isentar de responsabilidade agente público pela contratação de empresa que detinha parentes em seu quadro societário, diante das seguintes peculiaridades inerentes àquele caso: restituição espontânea do valor contratual pela empresa contratada, promovida antes da expedição de notificação dos responsáveis para apresentarem esclarecimentos sobre o fato; e baixa materialidade do valor contratual executado.  Referido processo ainda se encontra pendente de julgamento, em razão de pedido de vista formulado pelo Ministro Walton Alencar Rodrigues.
No caso concreto, contudo, não vislumbro como isentar de responsabilidade os recorrentes em razão da celebração de contratos com empresas vinculadas a dirigentes do Sebrae/MS, cuja execução, ainda que de baixa materialidade, se deu por consumada.
Não há, ademais, que se acatar a alegação dos recorrentes quanto à formação da coisa julgada material em relação ao Contrato 144/2010, diante de sua análise no âmbito do TC-Processo 007.603/2012-6, eis que a exclusão de responsabilidade dos recorrentes pela celebração do aludido contrato naqueles autos se deu em razão do exame das irregularidades relativas aos itens "i" e "ii" acima descritas, isto é, a realização de despesas em descompasso com a finalidade institucional e decorrente de festividades.
Vale salientar que as únicas irregularidades relativas ao exercício de 2010 consideradas para efeito de aplicação de multa no âmbito do TC-Processo 007.603/2012-6 dizem respeito ao Contrato 182/2010, assim sintetizadas no voto condutor do Acórdão 5157/2015-TCU-Primeira Câmara, verbis:
	"c) Contrato 182/2010
- celebração do contrato com empresa vinculada a dirigente do Sebrae/MS, contrariando o art. 39 da então vigente Resolução CDN/Sebrae 176/2008;
- o projeto apresentado pela empresa contratada contraria requisito de seleção estabelecido pelo Programa de Apoio à Pesquisa em Empresas - PAPPE Integração no Estado/Finep, no tocante à vedação de alocação de despesas de capital financiadas com recursos do programa;
- realização de despesas vedadas pelo termo de contrato;"
Percebe-se, pois, que a irregularidade tratada nos presentes autos, ensejadora da aplicação de multa pelo TCU aos recorrentes, é distinta, e refere-se à celebração de instrumentos contratuais com empresas cujos sócios possuem vínculo de parentesco com membros do Conselho Deliberativo Estadual do Sebrae/MS, especificamente os Contratos 101/2010 e 144/2010 (item "iii" das irregularidades acima descritas) .
Quanto às demais alegações recursais, verifico que essas foram suficientemente analisadas e refutadas pela Serur, cujos fundamentos, como já acima afirmado, integram as minhas razões de decidir.  Não há, portanto, como se acolher as alegações apresentadas pelos recorrentes, as quais, repita-se, não lograram afastar ou justificar a irregularidade que lhes foi imputada.
Não obstante o acima asseverado, no tocante ao valor da multa aplicada aos recorrentes, R$ 10.000,00 (cf. item 9.1 do Acórdão 1134/2018-TCU-Segunda Câmara) , com as vênias de estilo, entendo que esse se mostra desproporcional, justamente em virtude da baixa materialidade dos valores contratuais executados, R$ 36.600,33 em relação ao Contrato 101/2010 e R$ 7.000,00 em relação ao Contrato 144/2010, e pelo fato de não ter sido constatada a ocorrência de dano ao erário.
Dessa forma, embora reconheça a gravidade da irregularidade verificada na celebração dos aludidos contratos, em razão da baixa materialidade dos valores contratuais executados e da inexistência de dano ao erário, dissentindo da proposta de encaminhamento da Serur e do pronunciamento do Parquet especializado, apenas quanto a esse tópico, dou provimento parcial ao presente recurso de reconsideração, para reduzir a multa aplicada, originalmente fixada em R$ 10.000,00 (dez mil reais) , para R$ 5.000,00 (cinco mil reais) .
Assim, proponho o seguinte texto dispositivo:
		"9.1. com fundamento nos artigos 32, inciso I, e 33 da Lei 8.443/1992 c/c o artigo 285 do Regimento Interno do TCU, conhecer e dar provimento parcial ao recurso de reconsideração, para reduzir o valor da multa aplicada aos recorrentes no item 9.1. do acórdão recorrido para R$ 5.000,00 (cinco mil reais) ; e
		9.2. dar ciência deste acórdão, bem como do relatório e do voto que o fundamentam, aos recorrentes."
********
Entrementes, no transcorrer da sessão de julgamento, acolhi proposta ofertada pelo Ministério Público junto ao TCU, representado pelo Subprocurador-Geral Lucas Rocha Furtado, lançada em mesa, no sentido de dar provimento ao recurso de reconsideração, e julgar as presentes contas regulares com ressalvas.
	Em razão do exposto, VOTO por que o Tribunal adote o Acórdão que ora submeto à apreciação deste Colegiado.
TCU, Sala das Sessões Ministro Luciano Brandão Alves de Souza, em 5 de novembro de 2019.
RAIMUNDO CARREIRO
Relator